【裁判字號】    97,交聲,1573
【裁判日期】    970630
【裁判案由】    聲明異議
【裁判全文】
臺灣臺中地方法院交通事件事裁定      97年度交聲字第1573號
原處分機關  交通部公路總局臺中區監理所臺中市監理站
受處分人    甲○○
即異議人
上列異議人即受處分人因違反道路交通管理處罰條例案件，對於
交通部公路總局臺中區監理所臺中市監理站中華民國97年5 月16
日所為之處分（裁監稽違字第裁61－HC0000000 號裁決書）聲明
異議，本院裁定如下：
    主  文
原處分關於裁處罰鍰新臺幣肆萬伍仟元部分撤銷。
前項撤銷部分，甲○○不罰。
    理  由
一、原處分機關略以：異議人即受處分人（以下稱受處分人）甲
    ○○於民國95年11月29日23時58分許，騎乘車號HH8 －512
    號重型機車，行經臺中縣太平市○○路與新平路口，因「酒
    後駕車經國軍臺中總醫院生化血液檢測酒精濃度達244.1mg/
    dl，換算呼氣酒測值為1.22mg/ L ，超過標準值」之違規，
    經臺中縣警察局霧峰分局太平交通分隊員警依違反道路交通
    管理處罰條例第35條第1 項第1 款規定舉發。本所於97年5
    月16日以裁監稽違字第裁61－HC0000000 號裁決書，依違反
    道路交通管理處罰條例第35條第1 項第1 款，處罰鍰新臺幣
    45,000元（於95年12月4 日完成吊扣機車駕駛執照12個月、
    簽收道安講習單）等語。
二、聲明異議意旨則以：受處分人酒後駕車之行為，業經緩起訴
    處分，並已繳交3 萬元，依據行政罰法第26條「一罪不兩罰
    」原則，請求撤銷罰鍰之處分等語。
三、按汽車駕駛人，駕駛汽車經測試檢定有酒精濃度超過規定標
    準者，處新臺幣一萬五千元以上六萬元以下罰鍰，並當場移
    置保管該汽車及吊扣其駕駛執照一年。汽車駕駛人有飲用酒
    類或其他類似物後其吐氣所含酒精濃度超過每公升0.25毫克
    或血液中酒精濃度超過百分之0.05以上者，不得駕車。道路
    交通管理處罰條例第35條第1 項第1 款、道路交通安全規則
    第114 條第2 款分別定有明文。惟依95年2 月5 日正式施行
    之行政罰法第26條第1 項規定：「一行為同時觸犯刑事法律
    及違反行政法上義務規定者，依刑事法律處罰之。但其行為
    應處以其他種類行政罰或得沒入之物而未經法院宣告沒收者
    ，亦得裁處之。」，此乃一行為同時造成刑罰法律與行政秩
    序罰規定發生競合適用之關係時，基於「一事不二罰」之法
    理，經由立法程序確立應以刑罰優先為原則，避免行為人承
    受過度且重複之處罰。此觀該條立法理由明確揭示：「一行
    為同時觸犯刑事法律及違反行政法上義務規定時，由於刑罰
    與行政罰同屬對不法行為之制裁，而刑罰之懲罰作用較強，
    故依刑事法律處罰，即足資警惕時，實無一事二罰再處行政
    罰之必要。且刑事法律處罰，由法院依法定程序為之，較符
    合正當法律程序，應予優先適用。但罰鍰以外之沒入或其他
    種類行政罰，因兼具維護公共秩序之作用，為達行政目的，
    行政機關仍得併予裁處，故為第一項但書規定。」，其理益
    明。是以前揭行政罰法中刑事法律處罰優先且不再處以行政
    秩序罰之目的，既係因為行為人已接受刑罰而足資警惕，且
    已發生懲罰之作用，即無使行為人陷於雙重處罰之不利益，
    則關於刑事法律處罰之範圍自應採取實質認定，凡刑事實體
    法或程序法中所規定客觀上剝奪行為人生命、自由、財產權
    利，主觀上亦因制裁之嚴厲性、痛苦性，其強度足以造成心
    理強制而間接達成矯正教化目的之處遇手段，皆應納入其中
    ，而不以形式上符合刑法第32條至第34條所定主刑及從刑種
    類者為限，始與前揭法律規範之意旨相符。
四、經查，本件受處分人於前揭時、地酒後駕車，經測定酒精濃
    度超過標準值，為警舉發之事實，已據受處分人自承在卷，
    且有臺中縣警察局舉發違反道路交通管理事件通知單、交通
    部公路總局臺中區監理所臺中市監理站裁決書等在卷可稽，
    然查：
  (一)受處分人上開酒後駕車行為，亦經臺灣臺中地方法院檢察署
    檢察官於96年2 月28日，以96年度偵字第2260號為緩起訴處
    分，定緩起訴期間為1 年，應向財團法人法律扶助基金會支
    付3 萬元，於97年4 月3 日期滿未據撤銷，有前揭緩起訴處
    分書及臺灣高等法院被告前案紀錄表各1 件在卷可參。而刑
    事訴訟法第253 條之2 規定，檢察官為緩起訴處分，得命被
    告於一定期間內履行「向公庫或指定之公益團體、地方自治
    團體支付一定之金額」，此一命被告為金錢給付的部分，應
    得被告之同意。命被告為金錢給付部分，並得為民事強制執
    行名義。檢察官課被告以上之負擔，由於此負擔雖非「刑罰
    」，但性質上可謂實質的制裁，且造成被告權利受限制的影
    響。則受處分人上開違反刑事法律禁止規範之犯罪事實既已
    明確，僅因檢察官採取緩起訴處分之替代性刑事處遇手段，
    未將該案逕行起訴或聲請簡易判決處刑，致其後適用之刑事
    訴訟程序有所區別，然就受處分人負有支付一定金額予檢察
    官指定機構之義務觀察，其如未在上開指定期間內確實履行
    義務，依刑事訴訟法第253 條之3 第1 項第3 款之規定，受
    處分人將遭受撤銷緩起訴處分之不利益；反之，倘其確實遵
    守並履行各項緩起訴條件，除非合於刑事訴訟法第260 條所
    定情形之一，否則受處分人即無再就同一案件遭受刑事訴追
    之虞。從而，受處分人已因上開緩起訴處分而剝奪其財產權
    ，而上開金錢給付義務亦具有強制性、懲罰性，雖不若易科
    罰金係以支付金錢作為自由刑之替代，惟經由緩起訴處分條
    件之履行使其免於遭檢察官發動起訴程序，仍具有替代刑罰
    之效果，廣義而言，應屬前揭所稱之「實質刑事法律處罰」
    ，而有行政罰法第26條第1 項「一事不二罰」規定之適用。
  (二)法務部95年5 月25日法律字第0950700393號函雖謂：行政罰
    法第26條第2 項所稱「不起訴處分」包括「緩起訴處分」在
    內等語，惟該項乃例外得裁處行政秩序罰之補充規定，參諸
    該條文係將「不起訴處分」、「無罪」、「免訴」、「不受
    理」、「不付審理」等不能證明刑事被告犯罪或未曾使其實
    際接受刑罰之情形逐一臚列，顯然與該條第1 項所指發生處
    罰競合之前提要件尚有未合，故有第2 項仍依違反行政法上
    義務規定裁處之必要。本件緩起訴處分既非不能證明行為人
    之犯罪事實，且有支付一定金額之實質處罰，自與上開行政
    罰法第26條第2 項列舉之不起訴處分等情形迥然有別，仍無
    從遽為比擬而為相同之處置。若非如此，則刑事被告如經法
    院循審判程序判處罰金或得以易科罰金之拘役或有期徒刑，
    均得以援用行政法罰第26條第1 項之規定，免於處以行政秩
    序罰之雙重不利益；至於藉由緩起訴處分而節省司法資源者
    ，在基於實質懲罰目的而其財產權遭受剝奪之餘，卻仍需繳
    納一定金額之行政罰鍰，其結果勢必降低刑事被告接受緩起
    訴處分之意願，而反噬緩起訴處分替代繁複刑事審判程序之
    制度性機能。準此以言，行政罰法第26條第2 項既未將緩起
    訴處分列舉其中，本於「例外規定從嚴解釋」之法理及前揭
    說明，自不能將條文中「不起訴處分」之範圍，擴及於性質
    顯不相同之「緩起訴處分」，且亦非得以具體個案中比較當
    事人實質上是否影響其財產權利（緩起訴可能係無負擔之緩
    起訴，而緩刑亦可能無負擔，惟均不影響其刑事處分之性質
    ），或其影響當事人財產權利之輕重比較，憑為有無前揭行
    政罰法「一事不二罰」規定適用之標準。
  (三)又道路交通管理處罰條例第35條規定之裁處，含有罰鍰及吊
    扣駕照，分屬行政罰法中之裁罰，有對於過去違反義務行為
    處罰之「秩序罰」（指罰鍰），以及對於預防將來再犯危險
    之「管制罰」（指吊扣駕照）；前者對於過去義務違反而為
    秩序罰之目的，與刑事制裁酒醉駕車所欲達到保護交通安全
    之目的相同，二者既為相同之目的，則處以較重之刑事制裁
    為已足，自無重複處罰行政罰之必要。本件對於性質相同之
    金錢裁罰，已依懲罰作用較強之刑事法律制裁後，即無再依
    行政法為相同處罰之理。原處分就此未予詳查，遽予裁罰，
    尚有未洽。本件之異議為有理由，原處分應予撤銷，並由本
    院諭知不罰。
  (四)至於道路交通管理處罰條例第35條第8 項固規定：「前項汽
    車駕駛人，經裁判確定處以罰金低於本條例第九十二條第三
    項所訂最低罰鍰基準規定者，應依本條例裁決繳納不足最低
    罰鍰之部分。」，而該條項係94年12月28日增訂，並於95年
    7 月1 日施行，對照行政罰法第26條關於一事不二罰之規定
    ，係於94年2 月5 日公布，於95年2 月5 日施行，顯見該項
    規定之立法目的，應係考量適用行政罰法第26條後，在酒後
    駕車違規應受刑事處罰者，刑罰罰金額度低於行政罰鍰之流
    弊，而特別立法補繳差額之情形。惟條文既明定「經裁判確
    定處以罰金」之情形，自應以上開條文界定之範圍為限，不
    得恣意擴張適用而侵害人民之財產權，故在酒後駕車違規應
    受刑事處罰，而經法院判處有期徒刑、拘役，並宣告緩刑及
    向公庫支付一定之金額或向指定之公益團體、地方自治團體
    或社區提供義務勞務、經法院判處拘役得易科罰金、或經檢
    察官為緩起訴處分，而命被告向公庫或指定之公益團體、地
    方自治團體支付一定之金額，或向指定之公益團體、地方自
    治團體或社區提供義務勞務等情形，均無上開道路交通管理
    處罰條例第35條第8 項之適用，否則有違行政法上的「法律
    保留原則」。此與行政罰法第26條具體適用產生疑義，因緩
    起訴處分並命被告為金錢給付部分，性質上可謂實質的制裁
    ，且造成被告權利受限制的影響，而認定係「實質刑事法律
    處罰」，而有行政罰法第26條第1 項「一事不二罰」規定之
    適用，並未逾越「法律保留原則」，亦未因而侵害人民之財
    產權，並不相同。再者原處分係以受處分人「汽車駕駛人酒
    精濃度超過規定標準」之違規事實，適用道路交通管理處罰
    條例第35條第1 項第1 款規定予以裁罰，並非依道路交通管
    理處罰條例第35條第8 項規定處理，因此就本件應否適用道
    路交通管理處罰條例第35條第8 項處理，亦非本院所得審酌
    之範圍，併予敘明。
五、綜上，本件受處分人「酒精濃度超過規定標準」之違規行為
    ，依行政罰法第26條第1 項前段規定，即應依刑事法律處罰
    之，已無再依上開道路交通管理處罰條例第35條第1 項第1
    款裁處行政罰鍰之餘地，受處分人據以聲明異議非無理由，
    原處分關於裁處罰鍰45,000元部分應予撤銷，另由本院為受
    處分人不罰之諭知。另原處分機關裁處受處分人吊扣駕駛執
    照12個月及施以道安講習部分，於法並無不合，且依受處分
    人聲明異議意旨，亦僅就原處分機關所處罰鍰部分請求撤銷
    ，此部分之處分自非屬本院應予審究之範圍，附此敘明。
六、據上論斷，應依道路交通管理處罰條例第87條第2 項，道路
    交通案件處理辦法第20條，裁定如主文。
中    華    民    國    97    年    6     月    30    日
                  交通法庭      法  官  楊萬益
上正本證明與原本無異。
如不服本裁定應於送達後五日內向本院提出抗告狀。
                                書記官  譚系媛
中    華    民    國    97    年    6     月    30    日


司法院資訊處製作；財團法人民間司法改革基金會備份。
